臺灣板橋地方法院民事判決　　　　　　　　　　　　九十二年度訴字第一八五八號
　　原　　　告　乙○○
　　特別代理人　丁○○
　　訴訟代理人　甲○○
　　　　　　　　黃啟逢律師
　　被　　　告　賀鋼興業有限公司
　　法定代理人　丙　○
　　訴訟代理人　賴邦元律師
　　被　　　告　楊旻達
右當事人間請求侵權行為損害賠償之刑事訴訟附帶民事訴訟事件，經本院刑事庭裁定
（九十二年度交附民字第一三０號）移送前來，於民國九十三年五月十三日言詞辯論
終結，本院判決如左：
    主    文
被告楊旻達應給付原告新台幣肆拾肆萬伍仟玖佰玖拾貳元及自民國九十一年七月二十
五日起至清償日止，按週年利率百分之五計算之利息。
原告其餘之訴駁回。
本判決第一項於原告以新台幣壹拾伍萬元為被告楊旻達供擔保後，得假執行。
訴訟費用由被告楊旻達負擔五分之一，餘由原告負擔。
    事    實
甲、原告方面：
一、聲明：
    (一)被告楊旻達、賀鋼興業有限公司（下稱賀鋼公司）應連帶給付原告新台幣二百
      七十萬七千五百十八元暨自起訴狀繕本送達之日起至清償之日止，按年息百分
      之五計算利息。
    (二)願供擔保請求宣告假執行。
二、陳述：
    (一)被告楊旻達受僱於被告賀鋼公司擔任品管一職，平日均需駕駛公司所有之自用
      小貨車，至工廠查看生產進度及檢驗貨物品質，有時則送貨至工廠，並駕駛該
      車上下班，因此，駕駛自用小貨車即為完成主要業務及業務附隨之輔助業務。
      其明知酒後不能安全駕車，於民國九十一年四月四日二十三時，在台北縣板橋
      市○○街飲用酒類後致不能安全駕駛動力交通工具之狀態，仍貿然駕駛車牌號
      碼Ｋ七─六四００號，登記為被告賀鋼公司所有之自小貨車，於同年四月五日
      五時三十分許，行經台北縣土城市○○街十九巷口，本應注意車前狀況而隨時
      採取必要之安全措施，依當時情形又無不能注意之情事，竟疏於注意，逆向行
      駛至對向車道，且未注意車前狀況，致其所駕駛之自用小貨車車頭左前方，撞
      擊正由延吉街十九巷內駛出，欲橫越延吉街且已至分向線附近之由原告所騎乘
      之腳踏車後側，導致原告人車向左傾滑倒在地後，原告因此受有頭部外傷併頭
      皮撕裂傷及顱內出血、肋骨骨折等傷害。被告楊旻達明知汽車駕駛人駕駛汽車
      肇事致人受傷或死亡，應採取救護或其他必要措施，並向警察機關報告不得駛
      離，竟未下車查看，繼續駕車駛離現場而逃逸，而原告經警方通知救護車到場
      傷。被告楊旻達上開犯行已遭本院以九十一年度交訴字第六七號刑事判決確定
      在案，故被告楊旻達應就其侵權行為負損害賠償責任。
    (二)復查被告楊旻達為被告賀鋼公司之受僱人，依民法第一八八號第一項之規定，
      被告賀鋼公司應就被告楊旻達上揭酒後駕車撞傷原告之行為，連帶負損害賠償
      責任。
    (三)原告依侵權行為規定請求被告二人之損害賠償如下：
    1.截至九十二年七月八日止已支出自付額之醫療費用、看護費用及增加生活費用
      及用品支出計十二萬三千一百五十六元。
    2.原告車禍前每月薪資二萬四千元，其喪失勞動能力損失計至九十四年九月份共
      計五十萬四千元。原告於宜家村公寓大廈擔任管理員，並按月向該公寓大廈請
      領二萬四千元之薪水，而該公寓大廈並非我國稅法上之扣繳義務人，因此並無
      依所得稅法及相關法令，辦理扣繳所得稅款扣（免）繳憑單申報，所以並不能
      以此認定原告並無薪資收入及無勞動能力，而且該公寓大廈之主任管理委員姚
      吉田先生，亦到庭證稱原告確實在該公寓大廈擔任管理委員之工作且領有薪資
      。
    3.慰撫金：二百零八萬三百六十二元。依台北市萬芳醫院所開立之乙種診斷證明
      書所載，顯見原告有頭部外傷併發嚴重腦挫傷及右側輕癱，且原告目前亦已領
      得身心障礙手冊，更足證原告所受之傷害之大，長期身臥床榻，無法自由行動
      ，不但對原告是一種身心之折磨，也給予了原告家人身心之折磨，所參酌被告
      給予原告之傷害及加害程度及原告目前之現狀，故原告主張之慰撫金金額甚為
      合理。
    4.以上總計共新台幣二百七十萬七千五百十八元整。
    (四)被告賀鋼公司固抗辯被告楊旻達之行為非屬執行職務之行為云云，然是否為職
      務上行為，並不問僱用人與受僱人意思如何，一以行為之外觀決定之。既然被
      告楊旻達係於上下班及工作期間皆駕駛被告賀鋼興業有限公司之車牌號碼Ｋ七
      ─六四００號自用小貨車，則其外觀上可令一般人相信其為執行職務，至於執
      行職務之內容為何，則非所問。又被告賀鋼公司抗辯被告楊旻達於例假日擅自
      使用公司汽車，並提出被告楊旻達之辭職書以證其說。然該上開辭職書內容明
      顯與被告楊旻達於刑事庭之說法明顯不符，所以根本沒有所謂自行擅自使用公
      司所有車輛之情形，事實上，該車就是供被告楊旻達一人使用，因此顯見被告
      賀鋼公司所主張之事實並非真正。況縱使九十一年四月五日為國定假日，但亦
      有可能有例假日加班之可能性，是被告賀鋼公司應舉證證明該日確無上班之事
      實及被告楊旻達也無加班之事實。再被告楊旻達之考勤表上所有之記載除四月
      四日當天之打卡紀錄外，其餘皆為手寫，且為四月八日所製作，被告楊旻達本
      來每天都有加班，但是在四月四日當天卻意外的在二十時三十七分下班，則恐
      有事後製作之嫌，又該份考勤表亦無被告賀鋼公司表明其為公司文件之註記或
      公司章，則是否確為賀鋼公司之打卡記錄，則存有令人懷疑之餘地，故該考勤
      表應無證據能力，所以並不能證明被告楊旻達已下班之事實。
三、證據：提出醫療收據、看護費用收據、不能工作損失證明、台北市立萬芳醫院所
    開立之乙種診斷證明書、原告已領得之身心障礙手冊（均影本）及原告目前現狀
    之照片六張等件為證，並聲請傳訊證人姚吉田。
乙、被告賀鋼公司方面：
一、聲明：
　　(一)駁回原告之訴及假執行之聲請。
    (二)如受不利判決，陳明願供擔保，請准宣告免為假執行。
二、陳述：
    (一)本件原告主張被告賀鋼公司應與被告楊旻達負連帶賠償責任，無非係以被告楊
      旻達係被告賀鋼興業有限公司之受僱人，依民法第一八八條第一項之規定，被
      告賀鋼公司應就被告楊旻達酒後駕車過失撞傷原告之行為，連帶負侵權行為損
      害賠償責任為論據。
    (二)惟查按民法第一百八十八條所定僱用人之連帶賠償責任，以受僱人因執行職務
      不法侵害他人之權利，始有其適用。倘為受僱人個人之犯罪行為而與執行職務
      無關，即與該條所定成立要件不合，尚難令僱用人與受僱人負連帶賠償責任。
      （最高法院八十八年台上字第九六二號判決及八十九年台上字第二五三九號判
      決參照）。經查被告楊旻達在賀鋼公司之職務為工務，其工作內容係負責查看
      代工廠生產進度及驗貨等工作，其於九十一年四月四日晚上二十點三十七分打
      卡下班，被告楊旻達係於下班後，於同日二十三時許至台北縣板橋市○○街友
      人家飲酒聊天，至次日凌晨五時左右才開車外出肇事（九十一年四月五日為清
      明節國定假日，六日及七日分別為星期六、星期日，被告公司全體員工均放假
      未上班）。查楊旻達駕車發生車禍之時間為九十一年四月五日清晨五時三十分
      ，顯係被告楊旻達於下班時間後於例假日擅自使用公司之車輛肇事，並非因執
      行職務之行為而發生車禍，亦即被告楊旻達之犯罪行為，與其執行職務無關，
      依前揭說明，自不能令被告賀鋼公司負連帶損害賠償責任。
    (三)又刑法第二百八十四條第二項之「業務」或「附隨業務」觀念與民法第一百八
      十八條第一項之「執行職務」並不相同，應分別觀察之。按刑法上所謂「業務
      」，係指個人基於其社會地位繼續反覆所執行之事務，汽車駕駛人之駕駛工作
      ，乃隨時可致他人身體生命於危險之行為，並係具有將該行為繼續，反覆行使
      之地位之人。因此應有經常注意俾免他人於危險之特別注意義務。故刑法上所
      謂「業務」或「附隨業務」均係在科以該行為人之特別注意義務，與其是否在
      執行職務無關。本件刑事判決雖認定駕駛為被告楊旻達之附隨業務，係從事駕
      駛業務之人，因而認定楊旻達為業務過失，惟被告楊旻達係於下班後，私自開
      車去找朋友在朋友家喝酒，至隔日凌晨五時三十分左右，始在路上發生車禍，
      則此時被告楊旻達於下班後，於隔日例假日清晨擅自使用公司之車輛之酒後駕
      車行為已與其執行職務無關，並非被告楊旻達之所有駕車行為均是其執行職務
      行為。是本件並非因被告楊旻達執行執務之行為而發生車禍，亦即楊旻達之犯
      罪行為，與其執行職務無關，依前揭說明，自不能令被告賀鋼公司負連帶損害
      賠償責任。
    (四)又退萬步言，縱被告賀鋼興業有限公司應負連帶賠償責任，惟原告就其主張之
      喪失勞動能力損失及慰撫金部分亦屬不合理及過高，茲分述如下：
　  1.原告於九十二年十月二十四日所提民事補正狀內所附「截至九十二年七月八日
      止已支出自付額之醫療費用、看護費用及增加生活費用及用品支出計新台幣十
      二萬三千一百五十六元」之金額及該部分所提出之收據不爭執。
    2.原告主張「原告車禍前每月薪資二萬四千元，其喪失勞動能力損失計至民國九
      十四年九月份止共計五十萬四千元」，惟評定勞動能力殘存年數，應以一般人
      在通常情形下來計算，依目前法令，最寬者亦只計算至六十五歲，原告雖稱車
      禍之前（當時六十九歲）其仍在社區擔任警衛，惟擔任警衛工作者，其視、聽
      覺及行動均須在良好狀態下始能擔任，在一般人通常情況下，年過七十歲已不
      能擔任此一職務。且再參酌綜合所得稅之規定，年滿七十歲之人較未滿七十歲
      之人之免稅額較高，足見在稅捐法上亦認定一般人通常於年滿七十歲時已無照
      顧自己及謀生之能力，故其免稅額較高。因而原告就擔任社區警衛之勞動能力
      ，至多亦只能請求至滿七十歲為止（即至九十二年六月十二日止），超出之部
      分即為無理由。
    3.原告原於刑事附帶民事起訴狀內主張本件慰撫金為五十萬元，復於九十二年十
      月二十四日補正狀內又擴張為二百零八萬三百六十二元，其慰撫金之主張顯屬
      不合理過高。
   (四)按「保險人依本法規定給付之保險金，視為加害人或被保險人損害賠償金額之
     一部分，加害人或被保險人受賠償請求時，得扣除之。」強制汽車責任保險法
     第三十條定有明文。本件明台產物保險股份有限公司已賠償原告一百零一萬九
     千五百六十四元，此部分自應扣除之。
三、證據：提出被告楊旻達考勤表影本一紙、被告楊旻達辭職書影本一紙及明台產物
    保險股份有限公司函影本一紙為證。
丙、被告楊旻達方面：
一、聲明：駁回原告之訴及假執行之聲請。
二、陳述：
    (一)刑事判決認定我時是逆向行駛，實情是我當時並沒有逆向，除此之外，對刑事
      判決所認定之事實沒有意見。
    (二)事發當天我開車從公司到板橋朋友家，清晨再從朋友家開回土城住家，平時就
      有把公司的車子開回家，我在公司負責品管業務，必須開車外出。
    (三)原告請求慰撫金額過高。
丁、本院依職權調取原告及被告楊旻達財產歸戶明細、綜合所得稅申報及所得資料，
    並向台北市立萬芳醫院函詢原告就醫及癒後情形。
    理    由
甲、程序方面：
一、原告於訴狀送達後，減縮應受判決事項之聲明（請求金額從三百萬元減為二百七
    十萬七千五百十八元），合於民事訴訟法第二百五十五條第一項第三款規定。
乙、實體方面：
一、原告主張：被告楊旻達受僱於被告賀鋼公司擔任品管一職，平日均需駕駛公司所
    有之自用小貨車，至工廠查看生產進度及檢驗貨物品質，有時則送貨至工廠，並
    駕駛該車上下班，因此，駕駛自用小貨車即為完成主要業務及業務附隨之輔助業
    務。其明知酒後不能安全駕車，於九十一年四月四日二十三時，在台北縣板橋市
    ○○街飲用酒類後致不能安全駕駛動力交通工具之狀態，仍貿然駕駛車牌號碼Ｋ
    七─六四００號自用小貨車返家，於同年四月五日五時三十分許，行經台北縣土
    城市○○街十九巷口，本應注意車前狀況而隨時採取必要之安全措施，依當時情
    形又無不能注意之情事，竟疏於注意，逆向行駛至對向車道，且未注意車前狀況
    ，致其所駕駛之自用小貨車車頭左前方，撞擊正由延吉街十九巷內駛出，欲橫越
    延吉街且已至分向線附近之由原告所騎乘之腳踏車後側，導致原告人車向左傾滑
    倒在地後，原告因此受有頭部外傷併頭皮撕裂傷及顱內出血、肋骨骨折等傷害。
    被告楊旻達明知汽車駕駛人駕駛汽車肇事致人受傷或死亡，應採取救護或其他必
    要措施，並向警察機關報告不得駛離，竟未下車查看，繼續駕車駛離現場而逃逸
    ，而原告經警方通知救護車到場送醫救治，仍右半肢體偏癱，臥病在床無法行走
    ，已達毀敗一肢以上機能之重傷等事實，業經台灣板橋地方法院檢察署檢察官以
    九十一年度偵字第六七八一號提起公訴，並經本院刑事庭以九十一年度交訴字第
    六七號刑事判決判處被告楊旻達有期徒刑一年四月確定在案，有前述起訴書、刑
    事判決書附卷可稽。被告楊旻達固不否認駕車撞及原告等情，惟抗辯其並未逆向
    行駛云云。查：經核閱卷附之本院九十一年度交訴字第六七號刑事卷宗結果，目
    擊證人陳永恭於警詢及本院刑事庭證稱：伊從住家窗口看見被告楊旻達所駕駛之
    紅色廂型車沿延吉街往明德路方向逆向行駛，撞上正在延吉街十九巷口要過馬路
    之原告等情綦詳，並參以被告楊旻達於警訊時供稱：「突然有一位老伯『從巷口
    』衝出來，我一時沒注意就撞上了」等語，而延吉街十九巷口正係與延吉街往金
    城路方向車道相銜接，而非與延吉街往明德路方向車道相銜及觀諸事故現場圖所
    示之刮地痕起始點暨走向、原告物品散落位置均係在延吉街往金城路方向的車道
    上等綜情研析，應認最初相撞擊點係在延吉街往金城路方向之車道靠近分向線附
    近，而被告楊旻達沿延吉街返家，理應係往明德路方向靠右行駛，然其卻在往金
    城路方向之對向車道上撞及原告，據上足資佐證被告楊旻達當時確實為逆向行駛
    。又肇事當時路面乾燥無缺陷及障礙物，有卷附道路交通事故調查報告表及現場
    照片在卷可參，依當時情況，並無不能注意之情事，被告楊旻達竟疏未注意上開
    規定而肇事，使原告受有重傷害，自有過失。
二、按「不法侵害他人之身體或健康者，對於被害人因此喪失或減少勞動能力，或增
    加生活上之需要時，應負損害賠償責任」、「不法侵害他人之身體、健康、名譽
    、自由、信用、隱私、貞操，或不法侵害其他人格法益而情節重大者，被害人雖
    非財產上之損害，亦得請求賠償相當之金額。其名譽被侵害者，並得請求回復名
    譽之適當處分」，民法第一百九十三條第一項、第一百九十五條第一項分別定有
    明文。本件被告楊旻達不法侵害侵害原告之身體、健康，且被告楊旻達之過失行
    為與原告所受傷害間，有相當的因果關係，故原告依上述規定請求被告楊旻達賠
    償損害，洵屬有據。茲就原告各項請求分別審酌如下：
（一）有關醫療費用、看護費用及增加生活費用及用品部分：原告主張至九十二年七
      月八日止共計支出十二萬三千一百五十六元，業據其提出相關醫藥費等收據為
      證，且為被告楊旻達所不爭執，應予准許。
（二）關於無法工作之損失部分：原告主張其於宜家村公寓大廈擔任管理員，按月向
      該公寓大廈請領二萬四千元之薪水，業據其提出在職證明書，並聲請傳訊證人
      姚吉田為證，堪信為真實。再依台北市立萬芳醫院九十三年二月四日萬院醫字
      第九三０一三０號函覆所載：原告目前有右側偏癱及失語症，需要專人照顧，
      無法完全痊癒從事大樓管理工作等情，並參酌所得稅法第十七條中對年滿七十
      歲之人受納稅義務人扶養者之免稅額較未滿七十歲之人高之規定，衡情堪認一
      般人通常於年滿七十歲時已無照顧自己及謀生之能力。因此原告就無法工作之
      損失，應只能請求至滿七十歲為止始為合理。查原告係二十二年六月十二日出
      生，至九十二年六月十二日止，已滿七十歲，是原告得請求之無法工作損失，
      自九十一年四月五日計至九十二年六月十二日止，為一年二個月又八天，共計
      三十四萬二千四百元，原告之請求在此範圍內為有理由，應予准許，逾此部分
      則無理由，應予駁回。
（三）關於慰撫金部分：原告因本件車禍受有頭部外傷併發嚴重腦挫傷及右側輕癱，
      目前已領得身心障礙手冊，是原告除面對醫療所帶來身體上之痛苦外，更因需
      長期身臥床榻，無法自由行動，在精神上受有相當的損害。復審酌原告事發前
      擔任大廈管理員工作，每月平均收入二萬四千元，有一子撫養；被告楊旻達五
      十七年次，專科畢業，九十年度及九十一年度所得各約四十餘萬元等兩造經濟
      能力、身分、地位等一切情狀，認原告所主張之精神慰撫金以一百萬元為適當
      ，逾此部分之請求則屬過高，應予駁回。
（四）末按「保險人依本法規定給付之保險金，視為加害人或被保險人損害賠償金額
      之一部分，加害人或被保險人受賠償請求時，得扣除之。」強制汽車責任保險
      法第三十條定有明文。本件明台產物保險股份有限公司已賠償原告一百零一萬
      九千五百六十四元，業據原告所自承，並有明台產物保險股份有限公司函影本
      一紙可證，此部分金額自應扣除之。因此原告得請求被告楊旻達賠償之金額為
      四十四萬五千九百九十二元（123156+342400+00 00000-0000000=445992）。
三、原告復主張：被告楊旻達為被告賀鋼公司之受僱人，被告楊旻達於上下班及工作
    期間皆駕駛被告賀鋼興業有限公司之車牌號碼Ｋ七─六四００號自用小貨車，則
    其外觀上可令一般人相信被告楊旻達為執行職務，故依民法第一八八號第一項之
    規定，被告賀鋼公司應就被告楊旻達上揭酒後駕車撞傷原告之行為，負連帶損害
    賠償責任等情。被告賀鋼公司則以：本件係被告楊旻達於下班後，私自開車去找
    朋友在朋友家喝酒，至隔日凌晨五時三十分左右，始在路上發生車禍，此時被告
    楊旻達已下班，其於隔日例假日清晨擅自使用公司車輛駕車肇事行為與其執行職
    務無關，自不能令被告賀鋼公司負連帶損害賠償責任等語資為抗辯。
（一）按「民法第一百八十八條第一項所謂受雇人因執行職務不法侵害他人之行為，
      不僅指受雇人因執行其所受命令，或委託之職務自體，或執行該職務必要之行
      為，而不法侵害他人之權利者而言，即受雇人之行為，在客觀上為與其執行職
      務有關，侵害他人權利者，就令其為為自己利益所為亦應包括在內」、「僱用
      人藉使用受僱人而擴張其活動範圍，並享受其利益，且受僱人執行職務之範圍
      ，或其適法與否，要非與其交易之第三人所能分辨，為保護交易之安全，受僱
      人之行為在客觀上具備執行職務之外觀，而侵害第三人之權利時，僱用人即應
      負連帶賠償責任。故民法第一百八十八條第一項所謂受僱人因執行職務不法侵
      害他人之權利，不僅指受僱人因執行其所受命令，或委託之職務自體，或執行
      該職務所必要之行為而言，即濫用職務或利用職務上之機會及與執行職務之時
      間或處所有密切關係之行為，其在外形之客觀上足認為與執行職務有關，而不
      法侵害他人之權利者，即令其係為自己利益所為之違法行為，亦應包括在內」
      ，此有最高法院四十二年台上字第一二二四號判例及九十一年台上字第二二七
      號判決意旨可資參照。是雇用人須於受雇人之行為具有執行職務之外觀，即受
      雇人行為與其執行職務之時間或處所有密切關係，或受雇人利用執行職務之機
      會而不法侵害他人之權利時，始與受雇人負連帶損害賠償責任。至刑法上所謂
      「業務」或「附隨業務」，係指行為人基於其社會地位繼續反覆所執行之事務
      ，而該事務因係隨時可致他人身體生命於危險之行為，故有科以行為人俾免他
      人於危險之特別注意義務之必要，並於其違反該注意義務時加重其刑事責任，
      與其是否在執行業務無關。是本件刑事判決雖以駕駛為被告楊旻達之附隨業務
      ，係從事駕駛業務之人，而認楊旻達為業務過失，但不能因此遽而認定被告楊
      旻達於本事件發生時係在執行業務中。
（二）查：被告楊旻達在被告賀鋼公司之職務為工務，其工作內容係負責查看代工廠
      生產進度及驗貨等工作，其於九十一年四月四日晚上二十點三十七分打卡下班
      後，先開車至台北縣板橋市○○街友人家飲酒聊天，至次日凌晨五時左右開車
      返家途中致肇本件車禍等事實，迭據被告楊旻達於警、偵訊及本院刑事庭審理
      時陳述綦詳（見台灣板橋地方法院檢察署九十一年度偵字六七八一號偵查卷宗
      第六、二十八頁、本院九十一年交訴字第六七號卷宗九十二年五月二十九日審
      判筆錄第七頁），其於本院九十二年十月二十四日準備程序訊問時亦做相同之
      陳述，並據被告賀鋼公司提出被告楊旻達九十一年四月份考勤表為證。復參酌
      本件事發時間係九十一年四月五日凌晨五時三十分，當日為法定例假日，被告
      楊旻達駕車行駛之肇事路段與方向為台北縣土城市○○街由金城路往明德路方
      向行使，就其駕車之時間及路線而言，已難證明其當時駕車行為係執行職務所
      必須或與執行職務有何密切之關係。是被告楊旻達於肇事時駕車之行為，在客
      觀上與其執行職務既難謂有何關連，原告請求被告賀鋼公司就被告楊旻達不法
      侵害原告權利之上開行為負連帶賠償之責，顯屬無據。
四、從而原告依侵權行為之法律關係，請求被告楊旻達給付四十四萬五千九百九十二
    元及自起訴狀繕本送達翌日即九十一年七月二十五日起至清償日止，按週年利率
    百分之五計算之利息，為有理由，應予准許，逾此部分之請求及請求被告賀鋼公
    司連帶賠償損害部分，為無理由，應予駁回。
五、原告陳明願供擔保請准宣告假執行，合於法律規定，爰酌定如主文所示擔保金額
    准許之。
結論：本件原告之訴一部為理由、一部為無理由，依民事訴訟法第七十九條、第三百
九十條第二項，判決如主文。
中　　　華　　　民　　　國　　九十三　　年　　　六　　　月　　  十  　　日
                                臺灣板橋地方法院民事第二庭
                                    法  官  古秋菊
右為正本，係照原本作成。
如對本判決上訴，須於判決送達後廿日內向本院提出上訴狀
中　　　華　　　民　　　國　　九十三　　年　　　六　　　月　  　十　  　日
                                    書記官  王政煌
